【裁判字號】    94,上更(二),142
【裁判日期】    950329
【裁判案由】    偽造文書等
【裁判全文】
臺灣高等法院花蓮分院刑事判決     94年度上更(二)字第142號
上  訴  人  臺灣臺東地方法院檢察署檢察官
上  訴  人
即  被  告  甲○○
上  訴  人
即  被  告  丙○○
上列二人共同
選任辯護人  吳漢成律師
上列上訴人因偽造文書等案件，不服臺灣臺東地方法院88年度訴
字第119號中華民國88年12月14日第一審判決（起訴案號：臺灣
臺東地方法院檢察署87年度偵字第2826號），提起上訴，判決後
經最高法院第二次發回，本院判決如下：
    主  文
原判決關於偽造文書部分撤銷。
甲○○、丙○○均無罪。
    理  由
一、公訴意旨略以：被告甲○○於民國85年1月16日與被告丙○○基於共同為自己不法利益之犯意聯絡，利用丙○○受託辦
    理新港區漁會辦理貸款取得郭秋林印鑑章、印鑑證明之便，
    由丙○○盜用郭秋林及林春秀的印鑑章，偽造郭秋林將系爭
    之臺東縣成功鎮○○段石傘小段第466、467、468、54-23號
    等4筆土地售予林春秀之不實買賣契約，並持之以行使，因
    認被告甲○○、丙○○涉嫌刑法第342條第1項之背信罪、同
    法第216、210條行使偽造私文書、及同法第214條使公務員
    登載不實罪嫌。
二、訊據被告甲○○、丙○○均堅決否認其有公訴意旨所指右揭
    犯行，並辯稱，伊等辦理土地移轉登記所蓋用之郭秋林印鑑
    章係在郭秋林之保管中，被告甲○○因告訴人所簽發之土地
    價款支票一再退票，且又避不見面，乃向土地所有權人郭秋
    林表示伊欲對告訴人提出詐欺告訴，郭秋林因而同意將土地
    歸還，並在有關土地移轉登記文件上蓋章後，始由被告丙○○辦理登記，伊等並無偽造私文書之犯行等語。
三、按犯罪事實應依證據認定之，無證據不得推定其犯罪事實；
    不能證明被告犯罪者，應諭知無罪之判決，刑事訴訟法第15
    4條第2項、第301條第1項分別定有明文。又認定犯罪事實，
    所憑之證據，其為訴訟上之證明，須於通常一般之人均不致
    於有所懷疑，而得確信其為真實之程度者，始得據之為有罪
    之認定，倘其證明尚未達到此一程度，而有合理性懷疑之存
    在時，即無從為有罪之認定（最高法院76年台上字第4986號
    判例參照）。又告訴人之告訴，係以使被告受刑事訴追為目
    的，是其陳述是否與事實相符，仍應調查其他證據以資審認
    ，倘其陳述尚有瑕疵，則在未究明前，自不得遽採為論罪科
    刑之根據。
四、告訴人乙○○雖一再指稱郭秋林與被告甲○○共同辦理新港
    區漁會貸款對保完畢後，因該筆貸款會撥至郭秋林帳戶，為
    方便被告甲○○領款，故而伊將郭秋林之印鑑章交由被告甲○○帶走云云（本院上訴卷第65頁）。惟查，該筆貸款之取
    款條係新港區漁會貸款承辦人林明賢於84年11月4日前往郭
    秋林位於嘉義縣元長鄉住處辦理對保當場由郭秋林親自蓋章
    ，並先在郭秋林取款條上蓋上上開印章，經伊告訴郭秋林已
    不需再用該印章，該印章由郭秋林保管等情，嗣後該筆貸款
    即匯入被告甲○○帳戶，業據林明賢在原審及本院前審到庭
    證述明確（原審卷第132-133頁、本院上更(一)卷第33頁），
    足見告訴人或郭秋林並無將郭秋林之印鑑交付被告甲○○帶
    走之必要，告訴人前述伊於新港漁會貸款對保完畢後將郭秋
    林印鑑章交由被告甲○○帶走一節，與事實顯然不符。
五、卷附之切結書固由丙○○書寫，另由被告甲○○蓋章，然此
    乃因乙○○不斷以其岳父郭秋林名義向丙○○要所有權狀，
    但不支付代書費用，且丙○○處並無所有權狀，乃求問於甲○○，甲○○告知請其隨便寫下切結書，讓乙○○直接來找
    甲○○，避免丙○○不斷受到騷擾而有此切結書，但丙○○
    習慣將所有權狀與印鑑章寫在一起，致疏未單單寫下所有權
    狀，而連同印鑑章也一併寫入，始有告訴人執此切結書為把
    柄而誣指印鑑章在甲○○與丙○○處；此已據丙○○於本院
    前審供稱：「…我為了撇清自己，事實上印鑑章從未在我那
    裡，也未交給甲○○」（本院上訴卷第67頁、本院上更(一)卷
    第32頁），且告訴人於84年12月6日及同月21日以郭秋林名
    義對被告甲○○、丙○○所寄發之存證信函內，均強烈催促
    被告甲○○等2人寄還前揭私有土地之所有權狀，有前揭存
    證信函影本附卷可稽，苟被告甲○○確有帶走郭秋林印鑑章
    使用且遲不歸還之情事，依一般經驗法則，告訴人絕無可能
    在存證信函中對「歸還印鑑」乙節不置一詞，足證此切結書
    寫到印鑑章應是贅引。況郭秋林於本院前審亦供稱：「只要
    是乙○○帶他們來的，我都會蓋章，因我只是他的人頭 (本
    院上更(一)卷第32頁)，且告訴人於原審審理時先稱該印鑑章
    係被告丙○○寄還（原審卷第133頁），至本院前審調查時
    ，始又改稱被告甲○○將郭秋林之印鑑章帶走遲不歸還，嗣
    後經伊催討好幾個月後，被告甲○○才將印鑑章郵寄交還予
    伊云云（本院上訴卷第65頁反面），所述前後不一，真實性
    已容懷疑。綜上，足見郭秋林印章一直在其持有中，並確有
    在將系爭4筆土地移轉於林春秀買賣契約書上蓋章，殆無疑
    義。
六、又告訴人為支付系爭土地價款所簽發之台北區中小企業銀行
    嘉義分行面額新台幣 (下同）760 萬元之支票（支票號碼：
    91001號、發票日84年6月25日）係因存款不足而退票，有前
    揭支票及退票理由單影本附卷可按（原審卷第33頁），且為
    告訴人所是認（本院上訴卷第82頁）。告訴人於退票後之84
    年9月27日再與被告甲○○達成協議，另行簽發中國信託商
    業銀行嘉義分行面額460萬元支票（支票號碼：0000000號、
    發票日84年12月28日），並同意以辦理貸款之方式，交付
    300萬元予被告甲○○，亦有「協議書」1紙附卷可資佐證（
    原審卷第47頁）。足見告訴人所稱伊財務沒有問題，係因為
    伊發現被告甲○○就國有土地部分並無承租權，故爾故意讓
    支票退票一節，顯然不實。又告訴人於前揭760萬元支票退
    票後，與被告甲○○達成協議，再另行簽發之460萬元支票
    （發票日為84年12月28日）亦經被告甲○○提示不獲支付，
    亦有退票理由單附卷可資佐證（原審卷第33頁），被告以
    3200萬元之代價向被告甲○○購買土地，其於取得所有土地
    所有權之後，其所簽發之支票一再退票，依一般經驗法則，
    確易使人產生詐欺犯罪之聯想。且被告甲○○未辦理移轉登
    記之476（另分割增476-1及476-2）地號土地，其上已經告
    訴人自行向台南區中小企業銀行辦理最高限額抵押800萬元
    之抵押權，亦有土地登記簿謄本之記載可稽（偵查卷第24、
    27、31頁），依一般金融機構抵押貸款實務，該筆土地經銀
    行核估之價值應在800萬元以上，在告訴人共僅支付850萬元
    土地價款（本院上更(一)卷第31頁），其餘價款均未能依約給
    付之情況下，郭秋林為避免訟累，同意被告留下該筆價值達
    800萬元以上之土地，而將其餘土地返還被告甲○○，亦核
    與常情不悖。被告甲○○所辯伊於告訴人所簽發之前揭支票
    一再退票後，遍尋告訴人無著，乃向土地所有權人郭秋林表
    示欲對告訴人提出詐欺告訴，郭秋林為避免訟累，故爾同意
    將其中4筆土地過回被告甲○○名下乙節，即非全然不可採
    信。且被告甲○○係於85年1月18日即已將前揭4筆土地移轉
    登記為其妻林春秀所有，有前揭土地登記簿謄本附偵查卷可
    稽，苟被告甲○○辦理土地所有權移轉登記未經郭秋林之同
    意，又何以未將系爭5筆土地全部移轉過戶，而將面積最大
    之1筆476地號仍登記於告訴人名下，且告訴人又豈會在延宕
    2年多之後，始於87年10月17日具狀向檢察官提出告訴？
七、被告甲○○與告訴人間就前揭土地買賣契約成立後，因告訴
    人未依約支付價款，經土地登記名義人即郭秋林同意返還土
    地，已如前述，則郭秋林同意返還土地，在法律性質上應屬
    於代理告訴人乙○○解除買賣契約，依花蓮地政事務所函，
    不動產移轉登記，雙方因故解除契約，仍應循買賣、贈與、
    調（和）解或法院判決等法律途徑解決，辦理所有權移轉登
    記之意旨（本院上更(一)卷第69頁），雙方既因買賣糾紛而解
    除契約，為回復原狀由被告甲○○事先經林春秀同意而以「
    買賣」方式將土地逕行移轉登記予其妻林春秀名下，基本上
    仍不失為前揭買賣行為之延續，是被告甲○○及丙○○以買
    賣為原因，申請地政機關將前揭四筆土地移轉登記予林春秀
    尚無不法。承辦公務員於土地登記簿謄本登記原因欄登載為
    「買賣」已難認有何不實，則被告亦難謂有使公務員登載不
    實之故意，依前揭說明，自亦不能依刑法第214條使公務員
    登載不實罪論罪科刑。
八、系爭土地買賣契約之總價為3,200萬元，分過戶款1,200萬元
    ，及尾款2,000萬元，告訴人須支付過戶款1200萬元後，被
    告甲○○始移轉買賣標的所有權予告訴人，有買賣契約書乙
    紙可稽。告訴人雖簽發多張支票給付過戶款，惟被告甲○○
    在告訴人僅支付650萬元後，即於84年6月8日辦理產權過戶
    登記，詎告訴人嗣後即拒絕給付過戶款尾款，經催討後，告
    訴人始簽發84年6月25日、面額760萬元之支票清償上開款項
    ，惟遭退票，嗣於84年9月27日協議後告訴人又簽發84年12
    月28日、面額460萬元之支票（告訴人另同意以辦理貸款之
    方式，交付300萬元予被告甲○○─原審卷第47頁），用以
    支付原約定之過戶款，但仍遭退票。故被告甲○○才會於85
    年1月8日以存證信函催告訴人支付價款，且上開告訴人用以
    支付土地價款之460萬元支票於84年12月28日第1次退票後，
    甲○○復於85年3月15日再度提示，仍遭退票，有卷附之該
    存證信及支票退票理由單可按（偵查卷第86-88頁、第97頁
    ），顯見被告係向告訴人追討原先應給付過戶款1,200萬元
    中之未付的460萬元而已，而非土地過戶後之尾款2,000萬元
    。故最高法院發回意旨稱：「苟如甲○○所辯，該土地移轉
    係郭秋林因告訴人購買上開土地未付價款而同意為之，何以
    甲○○於該移轉契約訂立後，臨完成移轉登記之前，復函催
    告訴人給付該土地價款？又土地已完成移轉登記，回復至甲○○配偶林春秀名下後，告訴人為支付土地價款所交付之46
    0萬元支票，是否應返還予告訴人？何以甲○○復提示該支
    票請求付款？」，應屬誤會。
九、被告甲○○以林春秀之名義辦理所有權移轉登記，係經林春
    秀之同意，已經林春秀在原審及本院前審到庭明確證述不虛
    （原審卷第164頁、本院上更(一)卷第33頁），而郭秋林確未
    與林春秀有何買賣土地關係，就林春秀而言，其從頭到尾只
    知「乙○○」，其認識中亦係「乙○○」，故檢察官偵查中
    問及有無與「郭秋林」有土地買賣，其回答沒有買賣土地，
    並無不實之處。至於甲○○如何將土地過戶回來，因係全權
    委由甲○○處理，僅知要過戶回來，但甲○○是用何「方式
    」過戶回來，則既已全權委任甲○○處理，其有所不知，要
    無影響其事先同意之權。此由林春秀於本院前審證稱：「當
    時我的意思是我有同意甲○○將土地過戶給我，至於是用買
    賣或其他的名義，我不知道」（本院上更(一)卷第33頁）。足
    證其於偵查中所證：其與郭秋林間並無土地買賣之事實，亦
    不知甲○○以何種方法將土地過戶在其名下等語（偵查卷第
    125頁），應屬詞不達意表達不當所致。故被告甲○○以其
    妻林春秀之名義辦理所有權移轉登記，對林春秀亦無任何損
    害之可言，則公訴意旨指被告等盜用林春秀之印章偽造買賣
    契約乙節，即嫌無據。原審認定被告等並無公訴意旨所指此
    部分犯行，核無不當，檢察官上訴意旨仍執陳詞指摘原審此
    部分之事實認定為不當，並不足取，其此部分之上訴亦應予
    駁回。
十、綜上，告訴人與被告甲○○間有嚴重之土地買賣價款糾紛，
    雙方嫌隙既深，告訴人指訴之情節又有重大之瑕疵，告訴人
    欲假藉刑事手段解決其與被告甲○○間買賣糾葛之可能性不
    能完全排除。本件顯然未至通常一般人無可懷疑之程度，揆
    諸前揭判例之說明，本院自不得就前揭公訴意旨所指盜用郭
    秋林印鑑偽造私文書並加以行使及背信部分為有罪之認定。
    原審失察，就前揭盜用郭秋林印鑑偽造私文書及使公務員登
    載不實部分，對被告甲○○、丙○○遽予論罪科刑，尚有未
    洽。被告甲○○、丙○○提起上訴，否認犯罪，應認為有理
    由，本院自應予以撤銷，另為無罪之諭知。
據上論斷，應依刑事訴訟法第368條、第369條第1項前段，第364
條、第301條第1項前段，判決如主文。
本案經檢察官李土城到庭執行職務。
中    華    民    國    95   年    3      月    29    日
                  審判長法  官  謝志揚
                        法  官  蔣有木
                        法  官  湯文章
以上正本證明與原本無異。
如不服本判決，應於判決送達後10日內向本院提出上訴狀。其未
敘述理由者，並應於提出上訴狀後10日內向本院補提理由狀 (均
須附繕本)。
                        書記官  李德霞
中    華    民    國    95   年    3      月    29    日


司法院資訊處製作；財團法人民間司法改革基金會備份。
